---
title: "Analise Estatística de Bancos"
author: "Carlos E. Carvalho"
date: "1/31/2021"
output: pdf_document
---

```{r setup, include=FALSE}
knitr::opts_chunk$set(echo = TRUE)
```

Neste documento serão analisados os preços de fechamento das ações de 5 bancos durante o ano de 2020.  São eles: Banco do Brasil, Santander, Bradesco, Itaú e Banrisul
O objetivo é mostrar a variação do preço das ações durante o ano, apresentar alguns valores estatísticos do preço das ações e verificar se existe alguma relação entre os bancos.

LinkedIn: https://www.linkedin.com/in/carlos-carvalho-93204b13/
Github: https://github.com/CarlosCarvalho1981/AnaliseEstatisticaBancos

Definição do diretório de trabalho e carregamento das bibliotecas necessárias.

```{r }
setwd("D:/CIENTISTA_DADOS/BANCOS")
getwd()

#http://www.quantmod.com/

#Carrega todos os pacotes

library(quantmod)
library(xts)
library(moments)
library(readr)
library(rvest)
library(stringr)
library(dplyr)
library(lubridate)
library(ggplot2)
library(psych)
```
Aqui são definidas as datas para a coleta do valor das ações.
Neste caso estão sendo selecionados todos os dias de 2020, desconsiderando o dia primeiro de Janeiro e 31 de Dezembro.
```{r}
startDate <- as.Date("2020-01-02")
endDate <- as.Date("2022-12-30")
```
Esse vetor indica quais bancos serão pesquisados.  É importante verificar no yahoo finanças (https://br.financas.yahoo.com/) o ticker correto para cada ação que será pesquisada.
```{r}
bancos <- c("BBAS3.SA", "BCSA34.SA", "BBDC4.SA", "ITUB4.SA", "BRSR6.SA")
```
Para criar a estrutura do data frame com a quantidade correta de linhas, utiliza-se a estrutura coletada da primeira ação, neste caso, Banco do Brasil.
```{r}
ticker <- bancos[1]
dfBancos <- getSymbols(ticker, src = "yahoo", from = startDate, to = endDate, auto.assign = F)
```
Em seguida é criado o gráfico de velas (candlechart) para mostrar a variação do preço dos papéis da empresa.
Esse arquivo será salvo em memória e para gerar o nome correto do arquivo de forma automática é necessário executar as seguintes instruções:

1 - Cria-se uma string com a extensão do arquivo:
```{r}
extensao <- ".png"
```
2 - Os nomes das ações (ticker) tem os caracteres ".SA" no final.  Retira-se esses caracteres para que não criem problemas no nome do arquivo:
```{r}
Completo <- str_replace(ticker, "\\.","") #Retira o ponto (.)
Completo
Completo <- str_replace(Completo, "SA","") #Retira o SA
Completo
```
3 - Junta-se o nome da empresa (sem o .SA) com a extensão:
```{r}
Completo <- paste(Completo, extensao)
Completo
```
4 - Retira-se o espaço que ficou entre as duas strings:
```{r}
Completo <- str_replace(Completo, "\\s", "")
Completo
```
5 - Agora cria-se o gráfico, salvando-o na memória com o nome correto.

```{r}
#png(filename = Completo, width = 1200, height = 600, res = 80)
candleChart(dfBancos, name = ticker)
#dev.off()
```
Para que o arquivo seja salvo na memória, é necessário descomentar as linhas 79 e 81.

Agora extrai-se apenas a coluna com o preço de fechamento em cada dia.
```{r}
dfBancos <- dfBancos[,4]
```
E então capta-se os valores das ações de todos os outros bancos (ou empresas) que estão no vetor bancos.  Esse processo é feito em um loop, captando todos os valores, extraindo apenas a coluna com o preço de fechamento de cada dia, organizando o nome do gráfico para salvar na memória e criando o gráfico.
```{r}
for (i in 2:length(bancos)){
  ticker <- bancos[i]
  obj <- getSymbols(ticker, src = "yahoo", from = startDate, to = endDate, auto.assign = F)
  
  #Retira o ponto (.) do ticker
  Completo <- str_replace(ticker, "\\.","")
  Completo
  #Retira o SA do nome
  Completo <- str_replace(Completo, "SA","")
  Completo
  #Junta o nome com a extensão .png
  Completo <- paste(Completo, extensao)
  Completo
  #Retira o espaço do nome
  Completo <- str_replace(Completo, "\\s", "")
  Completo
  
  #Gera a figura
  #png(filename = Completo, width = 1200, height = 600, res = 80) - Retire o comentário para salvar o arquivo em memória
  candleChart(obj, name = ticker)
  #dev.off() - Retire o comentário para salvar o arquivo em memória
  
  obj1 <- as.vector(obj[,4])
  dfBancos <- cbind(dfBancos,obj1)
  Sys.sleep(0.3) #É importante esperar um tempo para cada requisição, senão o site pode bloquear
}
```
Observa-se como ficou o dataset
```{r}
head(dfBancos)
```
Altera-se o nome das colunas para que seja mais fácil de identificar.
```{r}
colnames(dfBancos) <- c("BancoBrasil", "Santander", "Bradesco", "Itau", "Banrisul")
```
Retira-se os valores faltantes (NA) das linhas.
```{r}
dfBancos <- dfBancos[complete.cases(dfBancos), ]
```
A partir desse ponto, observam-se algumas medidas estatísticas para cada empresa.
A instrução a seguir mostra os valores mínimos e máximos, todos os quartis e a média para o preço de fechamento dos papéis de cada banco.  Essas medidas são conhecidas como medidas de tendência central.
```{r}
summary(dfBancos)
```
Também é importante observar o desvio padrão e a variância dos valores.
```{r}
#Desvio padrão
apply(dfBancos,2, sd)

#Variância
apply(dfBancos,2, var)
```
Pelo valor do desvio padrão é possível ver que o Banco do Brasil tem o maior valor, indicando que foram os papéis com a maior variação entre os bancos pesquisados, durante o ano.
O coeficiente de variação, calculado abaixo, mostra essa variação em termos percentuais em relação à média.  Com isso é possível fazer uma avaliação mais apropriada.
```{r}
#Coeficiente de Varição
CV <- function(x){
  return ((sd(x)/mean(x))*100)
}

apply(dfBancos,2,CV)
```
Com isso, é possível perceber que, em relação à média, os papéis do Banco do Brasil foram os que mais variaram durante o ano, seguidos de perto pelo Banrisul.

As medidas de dispersão são outra ferramenta estatística que se pode utilizar para avaliar o comportamento das amostras.
O coeficiente de assimetria representa o quanto a distribuição está próxima de uma distribuição normal (em relação a horizontal).
```{r}
apply(dfBancos, 2, skewness)
```
Um coeficiente de assimetria menor do que zero indica que a distribuição está deslocada para a esquerda. Se o coeficiente for maior do que zero, a distribuição está deslocada para a direita.  A distribuição normal tem o coeficiente de assimetria igual a zero.

Já a curtose indica a variação da distribuição no eixo vertical.
```{r}
apply(dfBancos, 2, kurtosis)
```
Para continuar a análise estatística observando a relação entre as variáveis, é necessário transformar o dataset em um objeto do tipo dataframe e inserir uma coluna de índice numérica.
```{r}

dfBancos <- as.data.frame(dfBancos)
dfBancos <- dfBancos %>% mutate(id = row_number())
rownames(dfBancos) <- dfBancos$id
dfBancos$id <- NULL
head(dfBancos)
```
A tabela a seguir mostra a correlação entre o preço de fechamento dos papéis dos bancos analisados, em 2020.  É possível ver que, aparentemente, existem algumas correlações entre as empresas.  Essas correlações podem ser apenas coincidência.  Lembrando também que correlação não significa causalidade. Ou seja, a correlação não indica que um papel influenciou no outro ou que essa correlação vai acontecer sempre.
```{r}
cor(as.data.frame(dfBancos[c("BancoBrasil", "Santander", "Bradesco", "Itau", "Banrisul")]))
```
A figura a seguir ajuda a visualizar essas correlações:
```{r}
pairs.panels(dfBancos[c("BancoBrasil", "Santander", "Bradesco", "Itau", "Banrisul")])
```
Para finalizar, observa-se um histograma e um boxplot para cada um dos bancos analisados:

1 - Banco do Brasil:
```{r}
ggplot(dfBancos, aes(x = BancoBrasil), binwidth = 30) + 
  geom_histogram(aes(y = ..density..), fill = "yellow1", alpha = 0.5)+
  geom_density(colour = "blue") + xlab(expression(bold("Preço de Fechamento"))) + 
  ylab(expression(bold("Densidade")))

ggplot(dfBancos, aes(y = BancoBrasil)) + geom_boxplot() 
```

2 - Santander:
```{r}
ggplot(dfBancos, aes(x = Santander), binwidth = 30) + 
  geom_histogram(aes(y = ..density..), fill = "tomato", alpha = 0.5)+
  geom_density(colour = "blue") + xlab(expression(bold("Preço de Fechamento"))) + 
  ylab(expression(bold("Densidade")))

ggplot(dfBancos, aes(y = Santander)) + geom_boxplot()
```

3 - Bradesco:
```{r}
ggplot(dfBancos, aes(x = Bradesco), binwidth = 30) + 
  geom_histogram(aes(y = ..density..), fill = "red", alpha = 0.5)+
  geom_density(colour = "blue") + xlab(expression(bold("Preço de Fechamento"))) + 
  ylab(expression(bold("Densidade")))

ggplot(dfBancos, aes(y = Bradesco)) + geom_boxplot() 
```

4 - Itaú:
```{r}
ggplot(dfBancos, aes(x = Itau), binwidth = 30) + 
  geom_histogram(aes(y = ..density..), fill = "blue4", alpha = 0.5)+
  geom_density(colour = "blue") + xlab(expression(bold("Preço de Fechamento"))) + 
  ylab(expression(bold("Densidade")))

ggplot(dfBancos, aes(y = Itau)) + geom_boxplot() 
```

5 - Banrisul:
```{r}
ggplot(dfBancos, aes(x = Banrisul), binwidth = 30) + 
  geom_histogram(aes(y = ..density..), fill = "skyblue2", alpha = 0.5)+
  geom_density(colour = "blue") + xlab(expression(bold("Preço de Fechamento"))) + 
  ylab(expression(bold("Densidade")))

ggplot(dfBancos, aes(y = Banrisul)) + geom_boxplot() 

```



